台灣台北地方法院民事判決
原　　　告　 所羅門股份有限公司
即反訴被告
法定代理人　 丙○○
訴訟代理人　 乙○○
被　　　告　 鼎順工程股份有限公司
即反訴原告
法定代理人　 甲○○
訴訟代理人　 劉錦隆律師
複　代理人　 楊仲傑律師
　　　　　　 崔駿武律師
上列當事人間請求給付工程款事件，本院於中華民國96年8 月9
日言詞辯論終結，判決如下：
    主  文
原告之訴及假執行之聲請均駁回。
本訴之訴訟費用由原告負擔。
反訴被告應給付反訴原告新台幣壹佰陸拾伍萬零陸佰壹拾壹元，
及自民國九十六年三月十六日起至清償日止，按週年利率百分之
五計算之利息。
反訴原告其餘之訴駁回。
反訴之訴訟費用由反訴被告負擔二分之一，餘由反訴原告負擔。
本判決第三項於反訴原告以新台幣陸拾萬元供擔保後，得假執行
。但反訴被告如以新台幣壹佰陸拾伍萬零陸佰壹拾壹元為反訴原
告預供擔保，得免為假執行。
反訴原告其餘假執行之聲請駁回。
    事實及理由
壹、原告即反訴被告之陳述及聲明：
甲、本訴部分：
一、原告於民國90年2 月間與被告簽訂預定買賣契約書（下稱本
    訴系爭契約），次承攬被告所承攬之台北國際金融中心新建
    工程之發電機及其周邊相關設備等多項工程，約定設備安裝
    及檢修工程款共計新台幣（以下未註明幣別者，即為新台幣
    ）11,280,675元。在施工期間原告已收受部份款項，惟截至
    目前為止，尚有已由原告開立發票之1,963,411 元及未開發
    票之884,100 元款項未獲被告付款，原告已於95年6 月2日
    以存證信函催告被告先行支付已開發票之工程款，惟被告均
    置之不理，故提起本訴請求被告給付工程款。
二、原告之聲明：
    (1)被告應給付原告1,963,411 元，及自起訴狀繕本送達翌日
      起至清償日止，按週年利率5 ％計算之利息。
    (2)原告願供擔保，請准宣告假執行。
乙、反訴部分：
一、反訴原告提起反訴所依據之預定買賣契約（下稱反訴系爭契
    約）自始未成立，因反訴系爭契約之性質僅屬雙方將來締訂
    買賣契約之預約。反訴原告雖提出簽收單影本證明反訴系爭
    契約已有效成立，惟該簽收單乃反訴原告單方所簽發，簽收
    單上僅有反訴原告之員工單方面之簽署，並未有反訴被告相
    關人員簽收之記載，反訴被告否認曾收到該簽收單，則雙方
    就契約成立條件之意思表示並未合致，買賣契約自始不成立
    ，自無拘束雙方之效力。故反訴原告指摘反訴被告違約而請
    求損害賠償之主張即失所附麗。退萬步言，縱認反訴系爭契
    約有效成立，惟依該契約第6 條付款辦法之約定，雙方約定
    應由反訴原告在買賣標的物裝船前先行開立信用狀予反訴被
    告，反訴被告始有交付買賣標的物之履約義務。反訴被告雖
    曾於94年4 月27日以電子郵件通知反訴原告買賣標的物預計
    裝船日為7 月4 日，惟自始至終反訴原告皆未曾依約開出信
    用狀予反訴被告，反訴被告自無履行交付買賣標的物之義務
    。
二、反訴被告之聲明：
    (1)反訴原告之訴及其假執行之聲請均駁回。
    (2)如受不利判決，反訴被告願供擔保免為假執行。
貳、被告即反訴原告之陳述及聲明：
甲、本訴部分：
一、本件原告主張被告積欠之工程款為1,963,411 元，惟其並未
    舉證敘明究係6 份契約中何份契約應給付工程款，更未提出
    其所開立予被告之統一發票中確有1,963,411 元尚未付款之
    證據，至於原告於96年3 月15日庭呈之債權計算表及發票，
    與其所提出之本訴系爭契約所載之付款約定不符，尚難認為
    原告之主張及提出之證物為真實。退萬步言，縱認原告之主
    張為真，惟原告在另件買賣契約中違約，被告對原告有違約
    金及損害賠償債權5,699,390 元（即本件反訴之請求），被
    告乃就其中1,963,411 元部分與原告主張之款項互為抵銷。
二、被告之聲明：
    (1)原告之訴及其假執行之聲請均駁回。
    (2)如受不利判決，被告願供擔保免為假執行。
乙、反訴部分：
一、兩造前於94年2 月16日訂立預定買賣契約，反訴原告以美金
    500,000 元及l,982,500 元，合計19,872,900元向反訴被告
    訂購發電機、併聯盤設備產品，並於系爭預定買賣契約第7
    條第1 、２項分別約定遲延之罰款與損害賠償責任。反訴系
    爭契約訂立後，反訴被告先於同年4 月27日發送電子郵件通
    知反訴原告承辦人李杰儒交貨時間為同年7 月15日，再由反
    訴原告於94年5 月5 日檢送簽收單予反訴被告。詎反訴被告
    竟於94年6 月22日表示因其履行交貨時間無法明確，願負擔
    部分運費，建議反訴原告另向訴外人台灣康明斯公司訂購，
    且反訴被告迄今仍未能履行上開契約。反訴原告因反訴被告
    未如期交貨，致影響工程進度，已另向訴外人崇友實業股份
    有限公司（下稱崇友公司）以22,800,000元購買發電機等設
    備，並另向訴外人聯展電機實業有限公司（下稱聯展公司）
    以320,000 元購買發電機電源盤與匯流排之銜接工程，增加
    費用新台幣3,247,100 元，及夜間趕工增加臨時電源燈具、
    配線、人工費、工地管理費465,000 元，且反訴被告給付遲
    延迄今已逾1 年，依前揭預定買賣契約第7 條第1 項、第2
    項約定，應按合約總價19,872,900元之每日千分之三並合約
    總價1,987,290 元為上限而計算遲延違約金，故反訴原告對
    反訴被告之債權共計為5,699,390 元，經與反訴原告在本訴
    部分主張之l,963,411 元抵銷後，反訴原告向反訴被告請求
    3,415,979 元，其餘請求則先保留。
二、反訴原告之聲明：
    (1)反訴被告應給付反訴原告 3,415,979元，及自反訴狀繕本
      送達翌日起至清償日止按週年利率5％計算之利息。
    (2)反訴原告願供擔保，請准宣告假執行。
參、本院得心證之理由：
甲、本訴部分：
一、本件原告主張其前於90年至94年間次承攬被告所承攬之台北
    國際金融中心新建工程之發電機及其周邊相關設備等多項工
    程等情，業據原告提出90年2 月5 日預定買賣契約書（加
    計5 ％營業稅後之合約總價為787,500 元，見本院卷第14頁
    至17頁）、90年9 月21日被告公司材料訂購單（加計5 ％
    營業稅後之合約總價為4,200,000 元，見本院卷第18頁）、
    92年11月17日原告公司估價單（加計5 ％營業稅後之合約
    總價為40,425元，見本院卷第27頁）、93年5 月5 日工程
    合約書（加計5 ％營業稅後之合約總價為5,407,500 元，見
    本院卷第19頁至第24頁）影本各1 份，及94年4 月24日簡
    式工程合約影本2 紙（加計5 ％營業稅後之合約總價分別為
    231,000 元、525,000 元，見本院卷第25頁、第26頁），被
    告就上開合約之形式上真正並不爭執（見本院卷第43頁之言
    詞辯論筆錄），堪信兩造間確有簽訂合約總價11,191,425
    元（上開、、、、稅後合約總價之加總金額）之
    工程款契約之事實。
二、按當事人主張有利於己之事實者，就其事實有舉證之責任，
    民事訴訟法第277 條定有明文；又原告對於自己主張之事實
    已盡證明之責後，被告對其主張，如抗辯其不實，並提出反
    對之主張者，則被告對其反對之主張，亦應負證明之責，此
    為舉證責任分擔之原則（最高法院18年上字第2855號判例參
    照）。經查，兩造間簽訂稅後合約總價11,191,425元工程款
　　之契約如前所述，而原告自認被告業已給付工程款共計
    8,433,165 元之事實，則有原告所提出之工程款結算表1 紙
    附卷可參（見本院卷第44頁）。被告雖抗辯其並無積欠原告
    工程款等語，然被告就原告業已履行上開兩造簽訂合約之內
    容等情，於本院審理時既未予爭執，參之上開說明，被告自
    應就其業已給付全部工程款之事實予以舉證。惟被告並未就
    其業已給付全部工程款之事實於本院審理時舉證以實其說，
    故扣除原告上開自認已受償之工程款8,433,165 元後，被告
    即有依約給付工程餘款2,758,260 元（計算式：11,191,425
    元－8,433,165 元＝2,758,260 元）合約款之義務。從而原
    告依上開兩造簽訂之契約，僅請求被告給付1,963,411 元，
    自屬有據。
三、惟被告即反訴原告另以其對原告即反訴被告之債務不履行損
    害賠償債權及違約金債權（關於被告對原告得請求之債務不
    履行損害賠償債權金額及違約金債權金額，詳下述反訴部分
    之理由說明）對其本訴所負1,963,411 元之債務予以抵銷，
    經抵銷後，原告已無款項得向被告請求。故原告請求被告給
    付1,963, 411元，及自起訴狀繕本送達翌日起迄清償日止，
    按週年利率5 ％計算之利息，為無理由，應予駁回。
乙、反訴部分：
一、本件反訴原告主張兩造於94年2 月16日訂立預定買賣契約，
    反訴原告以美金500,000 元及新台幣l,982,500 元向反訴被
    告訂購發電機、併聯盤設備產品等情，業據反訴原告提出
    預定買賣契約書及訂購明細表影本各1 份、反訴被告94年
    4 月27日電子郵件影本1 紙、反訴原告94年5 月5 日材料
    申購進場單影本1 件、94年5 月24日會議記錄影本1 件、
    反訴被告94年6 月22日備忘錄影本1 件為證（見本院卷第
    59頁至第67頁、第85頁）。反訴被告對於前揭反訴原告所提
    出之預定買賣契約書及訂購明細表、電子郵件、會議記錄、
    備忘錄等文件影本之真正不予爭執（見本院卷第78頁之言詞
    辯論筆錄），惟抗辯：上開買賣契約僅係預約，反訴被告並
    未收到反訴原告所出具之材料申購單，故上開預約之本約並
    未成立等語。經查：
  1.「訂購內容詳如後訂購材料明細表。雙方同意以本合約書為
    預約而以開發之『材料申購／進場／退貨簽收單』為買賣契
    約本約之成立要件。」，前揭兩造不爭執其真正之預定買賣
    契約書第1條定有明文（見本院卷第59頁）。
  2.反訴被告雖以前詞置辯，惟其所不爭執真正之94年4 月27
    日電子郵件內容業已載明：反訴被告預訂於94年7 月4 日將
    發電機3 組及主控盤1 組裝船，預計同年7 月11日到達基隆
    港，並預計於同年7 月15日送達工地等情；核與反訴原告94
    年5 月5 日材料申購進場單（見本院卷第66頁）所載：使用
    日期及交貨日期為94年7 月15日」之系爭貨物交貨日期相符
    ；再參之前揭反訴被告不爭執其真正且其職員亦在其簽名之
    94年5 月24日會議記錄載明：「…3.目前所羅門尚無法確
    認正確廠驗及交期時程，待下週二（5/31）所羅門副總回口
    後告知。4.發電機交貨期於5/31下週二P.M.02:00 前告知。
    5.發電機MO BUS、電池及油水分離器之全部依照合約訂購。
    …」等語（見本院卷第85頁），益認兩造間業就反訴系爭契
    約達成合意；況且，依被告不爭執其真正之94年6 月22日
    備忘錄亦載明：「…說明：一、首先，所羅門（股）公司針
    對貴公司承攬之ＧＴＶ案發電機組交貨進度不明確，造成貴
    公司諸多不便深感抱歉。…三、結論：關於三台柴油引擎空
    運費用部分，所羅門（股）公司願意協助負擔一部份，並誠
    懇地建議貴公司以C&F USD 520,000 與台灣康明斯簽訂合約
    ，並儘速開立信用狀，以利本案後續進行。…」等語（見本
    院卷第67頁），足認反訴被告業已收受反訴原告94年5 月5
    日材料申購進場單，兩造間業已成立買賣契約之本約，且反
    訴被告亦有受此本約約束之認知，否則依常情反訴被告不可
    能表示願意負擔反訴原告另向訴外人康明斯公司進貨之運費
    。從而反訴被告前開抗辯，無足採信，應認兩造間業就前揭
    94年2 月16日預定買賣契約所附之訂購材料明細表上所載發
    電機、併聯盤設備產品成立買賣契約之本約。
二、反訴被告雖又抗辯：反訴原告並未依約於買賣標的物裝船前
    先行開立信用狀予反訴被告，故反訴被告即無交付買賣標的
    物之義務等語。惟依預定買賣契約書第6 條「付款辦法」所
    載：「一、美金部份：甲方（即反訴原告）於裝船日前三個
    月開立信用狀，乙方（即反訴被告）應配合辦理開狀事宜，
    並提出10％履約保證票。」等語，可知反訴原告開立信用狀
    之前提係反訴被告「應配合辦理開狀事宜，並提出10％履約
    保證票。」，而反訴原告業於本院審理時主張反訴被告未配
    合開狀事宜（見本院卷第81頁之反訴原告答辯(二)暨準備狀）
    ，反訴被告卻未於本院審理時舉證證明其業已盡配合開狀事
    宜之義務且已提出10％履約保證票等事實，自難認反訴原告
    有依約開立信用狀予反訴被告之義務。況且，依前揭反訴被
    告不爭執其真正之會議記錄及備忘錄所載，反訴被告遲至94
    年6 月22日發文予反訴原告之時，尚無法確定交貨之日期，
    並建議反訴原告另向訴外人康明斯公司簽約，則反訴原告無
    從確定買賣標的物方裝船日期及交貨日期，亦無由依約開立
    信用狀予反訴被告，從而反訴被告以反訴原告未開立信用狀
    為由而拒絕履行交貨之義務，自屬無據。
三、按當事人得約定債務人不履行債務時，應支付違約金；違約
    金，除當事人另有規定外，視為因不履行而生損害之賠償總
    額；但約定如債務人不於適當時期，或不依適當方法履行債
    務時，即須支付違約金者，債權人於債務不履行時，除違約
    金外，並得請求履行或不履行之損害賠償；又約定之違約金
    額過高者，法院得減至相當之數額；民法第250 條、第252
    條分別定有明文。經查：
(一)由前揭兩造不爭執其真正之預定買賣契約書第7條「罰款」
    所載：「一、甲方以『材料申購／進場／退貨簽收單』通知
    後，乙方如無法如期交貨時，按其合約總價每日千分之三計
    罰…該款得由乙方未領款內扣除（惟該賠償以合約總額之百
    分之十為上限）。」等語及「二、乙方無法如期交貨…，致
    影響甲方工程之進度時，甲方可另尋他廠商辦理交貨事宜，
    除上開違約金外，其所受損失亦概由乙方負責賠償，乙方不
    得異議。…」等語（見本院卷第60頁、第61頁）合併觀察，
    可知系爭買賣契約第7 條第1 項所約定者，係懲罰性違約金
    ，同條第2 項則係關於債務不履行損害賠償之規定。而兩造
    業已成立買賣契約之本約，惟反訴被告並未履行契約如前所
    述，則依上開條文及契約約定所示，反訴原告即得依約向反
    訴被告請求懲罰性違約金及債務不履行之損害賠償。
(二)本件反訴原告主張其因反訴被告未履行前揭契約，已於94年
    7 月間另行向訴外人崇友公司以22,800,000元購買發電機等
    設備，復於95年2 月20日另向訴外人聯展公司以320,000 元
    購買發電機電源盤與匯流排之銜接工程等情，業據反訴原告
    提出預定買賣契約書影本1 件（見本院卷第68 頁 、第70
    頁）及材料訂購單影本1 紙及合約明細表2 份（見本院卷
    第82頁至第84頁）。反訴被告就反訴原告前揭所提出之預定
    買賣契約書、材料訂購單、合約明細表等文件復不予爭執（
    見本院卷第78頁之言詞辯論筆錄），是應認反訴原告前揭主
    張支出之金額為真正。從而，本件反訴原告因反訴被告未履
    行契約合計共另行支出23,120,000元（計算式：
    22,800,000元＋320,000 元＝23,120,000元），扣除反訴原
    告與反訴被告原本簽約之金額19,872,900元（見本院卷第57
    頁背面、第59頁、第79頁），反訴原告因反訴被告未履行合
    約所受之損害為3,247,100 元（計算式：23,120,000元－
    19,872,900元＝3,247,100 元）。
(三)至反訴原告主張其因反訴被告未履行契約而另支出夜間趕工
    增加臨時電源燈具、配線、人工費、工地管理費計465,000
    元，則因其未於本院審理時舉證以實其說，是反訴原告此部
    分主張，尚難憑採。
(四)又按約定之違約金苟有過高情事，法院即得依此規定核減至
    相當之數額，並無應待至債權人請求給付後始得核減之限制
    ；此項核減，法院得以職權為之，亦得由債務人訴請法院核
    減（最高法院79年台上字第1612號判例參照），且不因懲罰
    性違約金或賠償額預定性違約金而異（最高法院82年台上字
    第2529號判決意旨參照）。又約定之違約金是否過高，應就
    債務人若能如期履行債務時，債權人可得享受之利益，包括
    一般客觀事實，社會經濟狀況及常人所損害情形，為衡量之
    標準（最高法院51年台上字第19號、40年台上字第807 號判
　　例參照）。本件反訴原告雖請求反訴被告給付違約金
　　1,987,290 元，然此金額高達原契約款之10％。本院審酌
    本件反訴原告因反訴被告之債務不履行致增加給付之款項為
    3,247,100 元已如前述，反訴原告就該已給付之價金受有利
    息上之損害，故認本件懲罰性之違約金以上開金額自違約日
    起即94年5 月5 日起至本件言詞辯論終結日止即96年8 月9
    日止（共計2 年又97日），按法定利息即依週年利率5 ％計
    算之金額為適當。故本件反訴原告得請求之懲罰性違約金為
    366,922 元【計算式：3,247,100 元×（2 ＋97/365）×
    0.05＝366,922 ，小數點以下四捨五入），至反訴原告超過
    此部分之違約金請求即屬無理由，不應准許。
(五)綜前所述，反訴原告得向反訴被告請求債務不履行之損害賠
    償3,247,100 元、懲罰性違約金366,922 元，惟扣除其於本
    訴部分積欠反訴被告之款項1,963,411 元後，反訴原告僅得
    向反訴被告請求1,650,611元 （計算式：3,247,100 元＋
    366,922 元－1,963,411 元＝1,650,611 元）。從而，反訴
    原告請求反訴被告給付1,650,611 元及自反訴狀繕本送達翌
    日即96年3 月16日起至清償日止按週年利率5 ％計算之利息
    ，為有理由，至其超過此部分之請求，則屬無據，應予駁回
    。
丙、結論：
　　關於本訴部分，原告之訴及假執行之聲請均駁回。關於反訴
  　部分，反訴原告請求反訴被告給付1,650,611 元及自96 年3
    月16日起至清償日止按週年利率5 ％計算之利息，為有理由
    ，至反訴原告超過此部分之請求，為無理由，應予駁回。
丁、假執行之宣告：
　　關於本訴部分，原告之假執行聲請因訴之駁回而失所依附，
  　應併予駁回。關於反訴部分，兩造均陳明願供擔保請求宣告
    假執行及免為假執行，就反訴原告勝訴部分，核均無不合，
    爰分別酌定相當之擔保金額予以准許；至反訴原告敗訴部分
    ，其假執行之聲請失所附麗，應併予駁回。
戊、訴訟費用負擔之依據：
　　關於本訴部分，為民事訴訟法第78條。關於反訴部分，為民
  　事訴訟法第79條。
中　　華　　民　　國　　96　　年　　9　　月　　11 　　日
  　　　　　　　　         民事第二庭    法　官   黃蓓蓓
以上正本係照原本作成。
如對本判決上訴，須於判決送達後20日內向本院提出上訴狀。
中　　華　　民　　國　　96　　年　　9　　月　　11 　　日
                                     法院書記官   林蓮女
